臺灣基隆地方法院民事判決　　　　　　 100年度重訴字第20號
原　　　告　基隆區漁會
法定代理人　謝建政
訴訟代理人　黃丁風律師
　　　　　　黃雅羚律師
被　　　告　施學承
上列當事人間請求損害賠償刑事附帶民事訴訟事件，經本院刑事
庭100年度重附民字第2號裁定移送前來，本院於民國100年5月12
日言詞辯論終結，判決如下：
    主  文
被告應給付原告新臺幣壹仟貳佰捌拾捌萬玖仟肆佰零壹元，及自
民國一百年一月十二日起至清償日止，按週年百分之五計算之利
息。
原告其餘之訴駁回。
訴訟費用由被告負擔。
本判決於原告以新臺幣肆佰貳拾玖萬柒仟元供擔保後，得為假執
行；但被告如以新臺幣壹仟貳佰捌拾捌萬玖仟肆佰零壹元預供擔
保，免為假執行。
原告其餘假執行之聲請駁回。
    事實及理由
一、被告經合法通知，未於言詞辯論期日到場，核無民事訴訟法
    第386條各款所列情形，依民事訴訟法第385條第 1項前段之
    規定，准原告之聲請，由其一造辯論而為判決。
二、原告起訴主張：
  (一)被告原擔任原告所屬信用部放款之業務員，於民國90至95年
    間，意圖自己不法之所有及行使偽造文書等犯意，分別為下
    列詐欺及行使偽造文書等犯行：
  1.訴外人俞秋水前於90年間，因欲向原告申辦貸款而交付被告
    其與俞弘政、俞秋和等 3人共有坐落改制前臺北縣瑞芳鎮○
    ○段608地號土地及同地段883建號建物等相關申辦貸款文件
    資料，然因俞秋水非漁會會員而未具貸款資格，被告竟於90
    年12月24日偽造具漁會會員資格之劉麗玫與俞秋水等 3人之
    署名及盜用渠等之印文，冒名填具借款申請書，約定以劉麗
    玫為借款人、俞秋水等 3人為連帶保證人，提供前揭不動產
    為擔保條件，向原告申請抵押貸款新臺幣（下同）80萬元，
    並於90年12月31日以上揭不動產設定本金最高限額抵押權10
    0萬元予原告，又於91年1月3日偽造劉麗玫與俞秋水等3人之
    署名及盜用渠等印文，冒名填具前揭80萬元款項之借據，原
    告於91年1月4日撥付前揭80萬元存入劉麗玫帳戶後，被告領
    取上開款項供己花用。又被告另於91年 5月上旬，利用原告
    信用部主任陳志美請假，由不知情之余麗芳代理，而俞秋水
    已取得原告贊助會員資格，得以向原告辦理貸款，被告先調
    取前揭俞秋水等 3人已完成設定之土地、建物登記謄本及他
    項權利證書為附件，另行製作虛偽之不動產放款值調查表、
    土地權利建物放款值單價計算表，再於91年5月6日以俞秋水
    為借款人、俞秋和及俞弘政為連帶保證人之名義，填寫借款
    申請書及簽立借據，申請借用80萬元，余麗芳不知俞秋水等
    3 人之前揭不動產已抵押設定在前，即在借款申請書背面審
    核意見欄之主任欄蓋章，並送總幹事謝藩東簽核，致原告陷
    於錯誤，再次准借80萬元款項，並於91年5月9日撥付至俞秋
    水帳戶，又被告明知後前揭貸款為「（有）擔保放款」，為
    恐同一筆擔保放款有二次撥款紀錄遭查覺，再調取前揭借款
    方式欄之擔保放款上加蓋「無」字，變造為「無擔保放款」
    ，冀不易為原告察覺重複撥款之情事，上開2筆借款截至本
    案犯行爆發時，合計尚積欠720,000元。
  2.被告於90年 9月13日冒用其胞兄施張盛名義，在借款申請書
    偽造施張盛之署名及盜用其印文，向原告申請二年期無擔保
    貸款，並於90年 9月19日盜刻施張盛及劉麗玫之印章，再冒
    用施張盛、陳美秀及劉麗玫之名義，在商業本票正面發票人
    及共同發票人欄偽簽施張盛、陳美秀、劉麗玫之署名及盜用
    渠等印文且記載票載發票日為90年 9月19日、票面金額為40
    萬元之本票1紙，持向原告借款擔保，原告於90年9月19日撥
    付前揭40萬元存入施張盛帳戶，被告將詐欺得款領取供己花
    用。嗣上開貸款期限屆至，被告又於93年2月3日以前揭手法
    ，冒名填具施張盛之署名及印文為申請人之借款申請書並交
    付盜蓋有施張盛、陳美秀及劉麗玫印文為發票人及共同發票
    人、票面金額為40萬元、未記載發票日之不具流通性之本票
    1紙，持向原告申請對前揭借款展期5年，原告不疑有他，予
    以准許，上開借款截至本案犯行爆發時，尚積欠 396,213元
    。
  (二)被告另基於行使偽造文書、使公務員登載不實及意圖自己不
    法之所有之犯意，於91年起至95年止，利用原告漁會之理事
    長、總幹事均設址基隆市○○區○○街5號A棟 2樓八斗子辦
    公大樓辦公，而信用部設址在基隆市中正區正濱漁市場，分
    隔二處，信用部於借款人清償借款時，為免往返原告八斗子
    辦公室耗時，先將空白的清償證明書送至原告八斗子辦公室
    加蓋漁會及理事長章戳等多份備用，被告利用原告上開便宜
    措施之管理漏洞，分別為下列偽造文書等犯行：
  1.被告於91年 7月15日以登記於其前妻陳誼潔（原姓名陳俞如
    ）名下之坐落基隆市信義區○○○段611地號土地及同段142
    建號即門牌號碼基隆市○○○路109巷1之17號 2樓建物供擔
    保，並以陳誼潔為名義人設定登記最高限額抵押權 250萬元
    予原告，又於91年 7月23日以劉麗玫為借款人、陳誼潔為連
    帶保證人，偽造劉麗玫及陳誼潔之簽名及印文，簽具借款申
    請書及借據向原告借款190萬元，原告並於91年7月26日撥付
    存入劉麗玫之帳戶。嗣被告挪用由其保管之空白債務清償證
    明書，偽造於91年 7月15日債務已清償及他項權利證明書與
    設定契約書已領回之債務清償證明書，於91年 8月13日檢附
    上開偽造之債務清償證明書等文件，送件申請塗銷原告上開
    申請之抵押設定，致生損害於原告就擔保物取償之權利，上
    開借款截至本案犯行爆發時，尚積欠1,673,000元。
  2.廖麗華於91年7月15日以坐落基隆市○○區○○段803地號土
    地及同段2299號建號即門牌號碼基隆市○○街43號建物供擔
    保，並以廖麗華名義設定最高限額抵押權 240萬元予原告，
    且於91年10月24日以何龍川為申請借款人、廖麗華為連帶保
    證人，一同簽立借款申請書與借據向原告借款 200萬元，原
    告並於91年10月25日撥付存入何龍川帳戶，嗣何龍川委由代
    書鄭聰明欲轉貸至基隆一信，被告遂向何龍川誆稱將會先替
    何龍川代償其向原告之借款，待何龍川向基隆一信之貸款核
    撥後再還款予伊等語，並挪用由其保管之空白債務清償證明
    書，偽造於92年 3月31日債務已經清償及他項權利證明書與
    設定契約書已領回之債務清償證明書，同日檢附上開偽造之
    債務清償證明書等文件，送件申請塗銷原告上開申請之抵押
    設定，致生損害於原告就擔保物取償之權利，上開借款截至
    本案犯行爆發時，尚積欠1,743,358元。另何龍川於92年4月
    24日向原告再次申請借款40萬元，適原告承辦人員莊金文不
    明何龍川前揭供擔保之不動產抵押設定已遭塗銷，准借40萬
    元，原告並於92年4月9日撥付40萬元存入何龍川帳戶，以清
    償何龍川89年12月間及91年10月24日向原告借貸之款項及利
    息，該筆借款迄今尚有163,011元未清償。
  3.施張盛於93年9月23日以其所有坐落基隆市○○區○○段656
    、 705-1地號土地及同段1922建號即門牌號碼基隆市○○○
    路2巷1號16樓建物供擔保，並以施張盛名義設定最高限額抵
    押權240萬元予原告，且於93年9月27日簽立借款申請書與借
    據，向原告借款190萬元，原告並於93年9月30日撥付存入施
    張盛之帳戶。嗣被告挪用前述由其保管之空白債務清償證明
    書，偽造於94年1月4日債務已清償及他項權利證明書與設定
    契約書已領回之債務清償證明書，於94年1月7日檢附上開偽
    造之債務清償證明書等文件，送件申請塗銷原告上開申請之
    抵押設定，致生損害於原告就擔保物取償之權利，上開借款
    截至本案犯行爆發時，尚積欠1,816,094元。
  4.劉俊陞於95年6月23日以其所有坐落基隆市○○區○○段700
    地號土地及同段820建號即門牌號碼基隆市○○○街75之3號
    3樓建物供擔保，並以劉俊陞名義設定最高限額抵押權264萬
    元予原告，且於95年7月3日簽立借款申請書與借據，向原告
    借款220萬元，原告並於95年 7月3日撥付存入劉俊陞之帳戶
    。嗣劉俊陞認基隆區漁會之利息太高，被告遂向劉俊陞佯稱
    將會先替其代償在基隆區漁會之借款，待劉俊陞向其他行庫
    之貸款核撥後再還款予伊等語，並挪用由其保管之空白債務
    清償證明書，偽造於95年7月6日債務已清償及他項權利證明
    書與設定契約書已領回之債務清償證明書，同日檢附上開偽
    造之債務清償證明書等文件，送件申請塗銷原告上開申請之
    抵押設定，致生損害於原告就擔保物取償之權利，上開借款
    截至本案犯行爆發時，尚積欠220萬元。
  5.劉欒肖華於95年9月21日以其所有坐落基隆市○○區○○段1
    241地號土地及同段4366建號即門牌號碼基隆市○○街56號2
    樓建物供擔保，並以自己名義設定最高限額抵押權 240萬元
    予原告，且於95年 9月28日簽立借款申請書與借據，向原告
    借款200萬元，原告並於95年9月28日撥付存入劉欒肖華之帳
    戶。嗣劉欒肖華要求原告增貸未果，被告遂向劉欒肖華佯稱
    將會先替其代償在基隆區漁會之借款，劉欒肖華向行庫之貸
    款核撥後再還款予伊等語，並挪用由其保管之空白債務清償
    證明書，偽造於95年10月 5日債務已清償及他項權利證明書
    與設定契約書已領回之債務清償證明書，同日檢附上開偽造
    之債務清償證明書等文件，送件申請塗銷原告上開申請之抵
    押設定，致生損害於原告就擔保物取償之權利，上開借款截
    至本案犯行爆發時，尚積欠1,991,873元。
  6.被告於95年11月16日以其所有，借名登記於余佳玲名下，坐
    落基隆市○○區○○段733地號土地及同段370建號即門牌號
    碼基隆市○○○路166-16號 1樓建物供擔保，並以余佳玲名
    義設定最高限額抵押權 264萬元予原告，且於95年11月27日
    經余佳玲同意為借款人，簽立借款申請書與借據，向原告借
    款 220萬元，原告並於95年11月27日撥付存入余佳玲之帳戶
    。嗣被告挪用由其保管之空白債務清償證明書，偽造於95年
    12月29日債務已清償及他項權利證明書與設定契約書已領回
    之債務清償證明書，同日檢附上開偽造之債務清償證明書等
    文件，送件申請塗銷原告上開申請之抵押設定，致生損害於
    原告就擔保物取償之權利，上開借款截至本案犯行爆發時，
    尚積欠2,185,892元。
  (三)綜上，被告以前揭偽造文書等不法行為，詐害及損害原告就
    借款之擔保物權等權利，致原告遭受合計12,889,441元之損
    害（計算式：720,000元＋396,213元＋1,673,000元＋1,906
    ,369元＋1,816,094元＋2,200,000元＋1,991,873元＋2,185
    ,892元＝ 12,889,441元)，而被告上開偽造文書等不法犯行
    ，業經臺灣基隆地方法院檢察署檢察官以98年度偵字第4053
    、4468號、99年度偵字第 342號偵查起訴，並由本院刑事庭
    以99年度訴字第 589號審理中，且被告上開偽造文書等詐害
    行為與原告之受損害間，具有相當之因果關係，原告蒙受之
    損害，因求償無門，轉列為呆帳損失，原告自得依民法第18
    4 條侵權行為之法律關係請求被告賠償所受損害，聲明求為
    判決被告應給付原告12,889,441元，及自起訴狀繕本送達被
    告翌日起至清償日止，按週年5%計算之利息，並願供擔保聲
    請宣告假執行。
三、被告未於言詞辯論期日到場，亦未提出書狀為任何聲明或陳
    述。
四、原告主張之上開事實，業據被告於刑事偵審程序中坦承不諱
    （見臺灣基隆地方法院檢察署98年度偵字第4053號卷宗第 1
    頁至第5頁、第71頁、第302頁至第305頁、第327頁至第 329
    頁、第337頁、第350頁至第 353頁、98年度偵字第4468號卷
    宗第167頁至第168頁，本院99年度訴字第 589號卷宗第16頁
    至第22頁、第42頁至第45頁、第59頁至第82頁、第 113頁至
    第 129頁），且有借款申請書、借據、本票、上開不動產登
    記謄本、他項權利證明書、抵押權設定契約書、放款值調查
    報告表、放款值單價計算表、帳戶交易明細表、債務清償證
    明書附上開刑事偵查卷宗、放款全部歸戶資料附本院 100年
    度重附民字第 2號卷宗可稽，又被告上開偽造文書等犯行，
    業經臺灣基隆地方法院檢察署檢察官以98年度偵字第4053、
    4468號、99年度偵字第 342號提起公訴，復經本院刑事庭以
    99年度訴字第589號判處有期徒刑6年，業經本院依職權調取
    上開刑事偵審卷宗查明屬實，而被告經合法通知，並未到庭
    爭執，亦未提出任何書狀為陳述，依民事訴訟法第280條第3
    項前段準用同條第 1項前段之規定，對於原告主張之事實視
    同自認，堪信為真實。
五、按因故意或過失，不法侵害他人之權利者，負損害賠償責任
    ，民法第184條第1項前段定有明文。查被告以上開行使偽造
    文書、偽造有價證券及使公務人員登載不實等不法行為，詐
    害及損害原告就借款及擔保物取償之權利，致原告遭受損害
    之事實，業如前述，然依原告所提施張盛之放款全部歸戶資
    料所載，其轉列呆帳之金額係 1,816,054元，故就原告主張
    上開(二)3.部分之損害金額應係 1,816,054元，從而，原告依
    侵權行為之法律關係，請求被告給付12,889,401元（計算式
    ：720,000元＋396,213元＋1,673,000元＋1,743,3 58元＋1
    63,011元＋1,816,054元＋2,200,000元＋1,991,873元＋2,1
    85,892元＝ 12,889,401元)，及自起訴狀繕本送達被告翌日
    即100年1月12日起至清償日止，按週年5%計算之利息，為有
    理由，應予准許，逾此部分之請求為無理由，應予駁回。
六、原告陳明願供擔保聲請宣告假執行，經核其勝訴部分，合於
    法律規定，爰酌定相當擔保金額宣告之，並依同法第 392條
    第 2項規定，依職權宣告被告預供擔保，得免為假執行。至
    原告其餘假執行之聲請，因訴之駁回而失其依據，應併予駁
    回。
七、結論：本件原告之訴為一部有理由、一部無理由，依民事訴
    訟法第385條第1項前段、第79條、第390條第2項、第 392條
    第2項，判決如主文。
中    華    民    國    100    年    5    月    26    日
                  民事庭法  官  陳湘琳
以上正本係照原本作成。
對於本件判決如有不服，應於收受送達後20日內向本院提出上訴
書狀，敘述上訴之理由，上訴於臺灣高等法院，並按他造當事人
之人數附具繕本。
中    華    民    國    100    年    5    月    26    日
                        書記官  洪佳如